臺灣高雄地方法院刑事判決　　　　　　　　八十九年度訴緝字第一五、一五二號
　　公　訴　人　臺灣高雄地方法院檢察署檢察官
　　被　　　告　丙○○○
　　選任辯護人　陳慧博
　　被　　　告　林進財
右列被告等因偽造文書等案件，經檢察官提起公訴（八十八年度偵字第一七四七五號
、一八一九０號、二四一一五號），本院判決如左：
    主  文
丙○○○、林進財共同連續意圖為自己不法之所有，以詐術使人將本人之物交付，丙○○○處有期徒刑壹年，林進財處有期徒刑拾月。
    事  實
一、丙○○○、林進財二人為夫妻關係，緣丙○○○於八十五年二月間，因被王瑞裕
    倒會，其家庭資力已陷於無力，乃共萌「以會養會」方式，以維繫家庭週轉，連
    續於八十六年七月二十五日、同年九月十二日、同年五月二十日、八十七年四月
    二日、同年十一月一日、同年十二月二十日、八十八年二月十五日、同年四月六
    日，在高雄市○○區○○里○鄰○○○街七十七巷二十五號，共同召集如附表所
    示之民間互助會八會，丙○○○本人任會首，林進財從旁偶協助主持開標、收取
    會款等事務，並與會員約定，向得標之會員抽取新台幣（下同）五千元、三千元
    、二千元不等之佣金，使活會會員陷於錯誤，如數交付活會會款，先後詐取互助
    會會款。其中如附表編號二之互助會，丙○○○並利用投標時會員僅在標單上填
    寫金額而未簽名之機會，未得活會會員之同意，於不詳時間，在上址，連續二次
    在標單上填載競標之利息，冒稱其他活會會員競標，並向會員佯稱該月會款已有
    人得標（但未指明何人得標，只謊稱得標金額），須交付會款云云，致使庚○○
    等不知情之活會會員陷於錯誤，而繼續交付會款。迨八十八年六月二十三日，林
    氏夫婦無故停標如附表所示互助會，並逃匿無蹤，附表編號二之互助會活會會員
    始發現該互助會僅存五個會期，竟尚有庚○○、子○○、戊○○、巳○○、己○○○、簡瑞鶱、午○○等七人仍為尚未得標之活會會員，經各活會會員相互詢問
    ，瞭解狀況，始知受騙，二人詐欺取得計七百餘萬元。
二、案經乙○○、戊○○、子○○、庚○○、巳○○、己○○○、簡瑞鶱、午○○、
    酉○○、癸○○、壬○○、寅○○、丁○○○、卯○○、申○○、辰○○○、甲○○○、丑○○○訴由臺灣高雄地方法院檢察署檢察官偵查起訴。
    理  由
一、訊據被告林進財矢口否認右揭犯行，辯稱：互助會會首係其妻丙○○○，互助會
    亦均由丙○○○本人處理，伊不知情丙○○○詐騙會款情事云云。被告丙○○○
    固不否認停標上開互助會與附表編號二之互助會確有冒標會款之事實，然矢口否
    認有何詐欺之犯行，辯以：伊並沒有逃匿，而是去調錢，因被王瑞裕倒了二百多
    萬元的會錢，故以會養會來清償，並非故意詐欺，只有詐欺戊○○一會，另經庚○○同意標會與伊共有一會云云置辯。惟查：
(一)、右揭事實業據告訴人乙○○、戊○○、子○○、庚○○、巳○○、己○○○、簡
    瑞鶱、午○○、酉○○、癸○○、壬○○、寅○○、丁○○○、卯○○、申○○
    、辰○○○、甲○○○、丑○○○指訴綦詳，並有互助會會單八張附卷可資佐證
    。
(二)、本件附表編號二之互助會，原係預定自八十六年七月二十五日起至八十八年八月
    二十五止，對照該會係迄八十八年六月份止（僅剩五會），就單純參與互助會收
    取會款偶一協助開標而未有證據足認確然有共同冒標標會情事之被告林進財（理
    由詳如後述）而言，難謂有何不法所有意圖，自難認此部分應併論詐欺範圍。唯
    依告訴人指訴，系爭互助會，至八十八年六月份止會，原應尚有五會未標之活會
    ，此會後統計結果，竟尚有庚○○、子○○、戊○○、巳○○、己○○○、簡瑞
    鶱、午○○等共七名活會會員，尚未標取會款，業據告訴人庚○○、子○○、戊○○、巳○○、己○○○、簡瑞鶱、午○○證人即告訴人之父辛○○等指證在卷
    ，顯見此部分互助會被冒標之互助會應有二會，丙○○○辯稱只冒標一會，並不
    可採。足見在此會進行期間，會首丙○○○有透過冒標方式取得更多會款收入之
    情，而丙○○○之所以為此之圖，顯然其家庭資力已陷於困境。
(三)、本件附表之互助會固均係由被告丙○○○任互助會會首，然被告林進財亦有間或
    參與與其妻丙○○○主持開標、收取會款等情，分據告訴人巳○○（附表編號二
    之互助會）指稱被告林進財有收會款，標會時，有時會看到林進財幫忙開標；告
    訴人己○○○（附表編號二、編號七之互助會）指稱被告林進財曾向伊收取會款
    ；告訴人未○○（附表編號一、二、三、四、五之互助會）、午○○（附表編號
    一、二、三、四、五、六之互助會）、癸○○（附表編號五、六、八之互助會）
    均指稱：會首是被告丙○○○，被告林進財則是會向伊收會款，開標時，有時林
    進財會在那裡幫忙開標；告訴人酉○○（附表編號三、五之互助會）均指稱開標
    時被告林進財有時會在場等語在卷；矧被告二人係親密夫妻關係，上開互助會邀
    集堪稱密集而重疊，又被告丙○○○自承其早於八十五年二月間即被案外人王瑞
    裕、王金紅、王順風等人倒會三百餘萬元，招募上開互助會即要清償之前的互助
    會款，顯見渠等已陷資力困境情事，在明知此情況下仍招募互助會以供週轉所用
    ，被告林進財事後對於互助會之收入與運用，衡情難認毫無所悉與涉入，縱認互
    助會之開標事宜非全程參與，但對於以之為取得資金來源一節，與其妻丙○○○
    應共同認識，被告林進財辯稱上開互助會均由丙○○○處理，伊並不知情，顯無
    可採信。是本件被告二人共同以會養會手法詐騙會款，有詐騙會款之共同犯意聯
    絡無訛。綜上所述，被告二人所辯，要屬卸責之詞，無足採取，事證明確，被告
    犯行堪以認定。
二、核被告二人所為，均係犯刑法第三百三十九條第一項前段詐欺取財罪。被告二人
    就上開詐取會款犯行，有犯意聯絡與行為分擔，應成立共同正犯。被告二人詐欺
    犯行，先後數行為，時間緊接，所犯罪名相同，顯係出於概括之犯意為之，均為
    連續犯，均依刑法第五十六條之規定以一罪論。其等共同招會及被告丙○○○冒
    標行為，同時使多名會員受害，係一行為觸犯數罪名，應依想像競合犯之規定，
    從一重處斷。又本件附表編號二之互助會，依告訴人等所訴及其所提卷證，其間
    有冒標以詐取會款情事固屬實情，然該互助會之會首均係被告之妻丙○○○，並
    無爭執，綜觀全卷固有會員到庭證陳被告林進財亦有開標、收取會款情事，然比
    對諸告訴人與諸先後到庭會員證人之證詞，主要均針對丙○○○，而其所指證，
    對於冒標，無一明確指向係被告林進財所為，顯見被告林進財所涉僅及以會養會
    詐取會款之犯意聯絡部分，至其後互助會進行期間，具體開標過程，如何冒標？
    均係丙○○○參與其事，而丙○○○所供亦未指及被告林進財就此部分涉入其間
    ，自乏具體事證足認被告林進財對互助會進行中之冒標事實，亦與被告丙○○○
    間有共同犯意聯絡與行為分擔，此部分公訴人起訴事實，尚難認罪嫌已足，就被
    告林進財而言，應屬不成立犯罪；又被告丙○○○雖在空白紙上填載競標之利息
    ，惟未偽造他人之簽名，此已據告訴人等於偵中查陳明在卷，該在空白紙上所載
    之文字，不足以表示其用意之證明，難認係文書或準文書，故該部分被告丙○○○不構成刑法第二百十六條、第二百二十條、第二百十條之行使偽造準私文書罪
    ，惟公訴人認與上開論罪科刑部分有裁判上一罪關係，均爰不另為無罪之諭知。
    爰分別審酌被告二人因週轉不靈，情急而出此下策，被告丙○○○為主犯，被告
    林進財僅因立於夫之立場，見妻陷於財務困境而從中參與，其顯示惡性相對較低
    ，詐取金額，犯後態度，及其他一切情狀，分別量處如主文所示之刑。
據上論斷，應依刑事訴訟法第二百九十九條第一項前段，刑法第二十八條、第五十六
條、第三百三十九條第一項、第五十五條，罰金罰鍰提高標準條例第一條前段，判決
如主文。
中      華      民      國      九十一      年    四    月    二十六    日
                                  臺灣高雄地方法院刑事第一庭
                                      法  官    郭佳瑛
右正本證明與原本無異。
如不服本判決，應於判決送達後十日內，向本院提出上訴狀。
                                      書記官    王美玲
中    華    民    國      九十一      年      四      月    二十九      日
附錄法條：
刑法第三百三十九條第一項
